ACORDAO-COMPLETO-2551933

ACÓRDÃO 2157/2022 ATA 37/2022 - PLENÁRIO

VISTOS, relatados e discutidos estes autos de solicitação do Congresso Nacional, formulada pela Comissão de Agricultura, Pecuária, Abastecimento e Desenvolvimento Rural da Câmara dos Deputados, com base na proposta de fiscalização e controle 19/2022.
ACORDAM os ministros do Tribunal de Contas da União, reunidos em sessão do Plenário, ante as razões expostas pelo relator, em:
9.1. conhecer da presente solicitação, por estarem preenchidos os requisitos de admissibilidade previstos no art. 232, III, do RI/TCU e art. 4º, I, "b", da Resolução TCU 215/2008;
9.2. informar à Comissão de Agricultura, Pecuária, Abastecimento e Desenvolvimento Rural da Câmara dos Deputados (CAPADR/CD) que a fiscalização relativa a infrações à ordem econômica, como formação de cartel, aumento arbitrário dos lucros, retenção ilegítima de produtos, compete ao Conselho Administrativo de Defesa Econômica (Cade) , conforme dispõem os arts. 9º, II, e 36 da Lei 12.529/2011;
9.3. informar à Comissão de Agricultura, Pecuária, Abastecimento e Desenvolvimento Rural da Câmara dos Deputados (CAPADR/CD) que matéria conexa a esta solicitação e de relevante interesse dessa Comissão, passível de ser desenvolvida por esta Corte e pertinente ao contexto exposto na justificativa da PFC 19/2022, está sendo apreciada no TC Processo 044.686/2021-8 (acompanhamento do Programa Nacional de Fertilizantes) , sob relatoria do ministro-substituto Marcos Bemquerer, e os resultados ser-lhe-ão encaminhados tão logo o Tribunal delibere sobre o processo;
9.4. dar ciência desta deliberação ao presidente da Comissão de Agricultura, Pecuária, Abastecimento e Desenvolvimento Rural da Câmara dos Deputados (CAPADR/CD) ;
9.5. encerrar os autos, nos termos do art. 169, V, do Regimento Interno do TCU.

Solicitação do Congresso Nacional propondo que seja realizado ato de fiscalização e controle "acerca do significativo aumento de preços de fertilizantes e insumos agrícolas com fortes indícios de prática de cartel, e graves prejuízos aos produtores rurais, à economia nacional e aos consumidores em geral".

Conselho Administrativo de Defesa Econômica; Ministério da Agricultura, Pecuária e Abastecimento.

3. Interessados/Responsáveis: não há.

13.1. Ministros presentes: Bruno Dantas (na Presidência), Benjamin Zymler, Augusto Nardes e Aroldo Cedraz.
13.2. Ministros-Substitutos convocados: Augusto Sherman Cavalcanti, Marcos Bemquerer Costa e Weder de Oliveira (Relator).

WEDER DE OLIVEIRA

Transcrevo, com ajustes de forma, a instrução apresentada pela Secretaria de Controle Externo da Agricultura e do Meio Ambiente (SecexAgroambiental) [footnoteRef:2]: [2:  Peça 10.] 
"INTRODUÇÃO
1.	Trata-se da Proposta de Fiscalização e Controle (PFC) 19/2022 (peça 3) , de autoria do deputado federal Domingos Sávio, remetida ao TCU, em 15/6/2022, pelo presidente da Comissão de Agricultura, Pecuária, Abastecimento e Desenvolvimento Rural (CAPADR) da Câmara dos Deputados (peça 2) , propondo que seja realizado ato de fiscalização e controle 'acerca do significativo aumento de preços de fertilizantes e insumos agrícolas com fortes indícios de prática de cartel, e graves prejuízos aos produtores rurais, à economia nacional e aos consumidores em geral'.
EXAME DE ADMISSIBILIDADE
2.	Os artigos 4º, inciso I, b, da Resolução-TCU 215/2008 e 232, inciso III, do Regimento Interno do TCU conferem legitimidade ao presidente de comissões técnicas do Congresso Nacional para solicitar ao Tribunal de Contas da União a realização de fiscalização. 
3.	Assim, legítima a autoridade solicitante, cabe o conhecimento do expediente como solicitação do Congresso Nacional (SCN) .
EXAME TÉCNICO
4.	A CAPADR, representada pelo seu presidente, solicitou ao TCU a realização de fiscalização para apurar a conformidade do significativo aumento, nos últimos meses, de preços dos insumos agrícolas, principalmente dos fertilizantes (peças 2 e 4) . 
5.	Consta, no Relatório Prévio da CAPADR, que analisou a proposta de fiscalização 19/2022, registro sobre a importância dos fertilizantes para aumento da produção agropecuária e a grande dependência externa para a obtenção desse insumo. Também foi relatado que a comissão obteve informações de que os preços elevados não decorrem apenas da pandemia do coronavírus, da desvalorização do real em relação ao dólar e do conflito bélico entre Rússia e Ucrânia, mas também do fato de as empresas importadoras de fertilizantes estarem retendo os produtos em seus armazéns para inflarem, artificialmente, os preços desses insumos no mercado interno, buscando auferir lucros abusivos (peça 4) .
6.	Ainda segundo o mencionado Relatório Prévio, as informações apresentam indícios de que há armazéns abarrotados de produtos, o que estaria, inclusive, atrasando o desembarque de novos carregamentos de fertilizantes, disponíveis nos navios atracados na costa brasileira, em especial no porto de Paranaguá, localizado no estado do Paraná (peça 4, p. 3) . 
7.	  A comissão propõe que seja realizada audiência pública com a presença de representantes do Mapa, das empresas produtoras e importadoras de fertilizantes, das empresas comercializadoras de fertilizantes, dos produtores rurais, do Conselho Administrativo de Defesa Econômica (Cade) e de representantes dos portos marítimos. Além disso, solicitou ao TCU, com o apoio da Polícia Federal e do Cade, a realização de fiscalização buscando averiguar a existência de cartel e manipulação de preços dos fertilizantes.
8.	A título de informação, cabe registrar que a dependência externa de fertilizantes foi matéria tratada na Sessão do Plenário do TCU, de 5/5/2021. Nessa oportunidade, o Ministro Aroldo Cedraz compartilhou sua preocupação em relação ao cenário de produção, aquisição, distribuição e uso de fertilizantes no Brasil. Como resultado veio a fiscalização do TCU, na modalidade acompanhamento, no Programa Nacional de Fertilizantes (PNF) de que trata o Decreto 10.605/2021 (TC Processo 044.686/2021-8) .
9.	A ação de controle do TCU foi fundamentada nos seguintes fatores (peça 6, p. 1-2, do TC Processo 044.686/2021-8) :
Riscos: Atualmente, o Brasil importa mais de 80% dos insumos para a produção de fertilizantes, com tendência de ampliação dessa dependência externa. Essa situação tem sido tratada com baixa coordenação nas pastas responsáveis por definir projetos estruturantes e planos de longo prazo para a reversão desse quadro. Problemas políticos e de produção nos principais países produtores, como Canadá, Bielorrússia, Rússia e China, podem impactar substancialmente a produção agrícola brasileira. 
Oportunidade: O grupo de trabalho responsável pela elaboração do PNF está em fase final dos trabalhos e já produziu muitos estudos sobre o assunto. A previsão da entrega do relatório final é novembro/2021. O Ministro Aroldo Cedraz propôs, na Sessão de 5/5/21, a realização de fiscalização, na modalidade acompanhamento, tendo como objeto o processo de elaboração, aprovação e implementação do Plano Nacional de Fertilizantes. 
Materialidade: O consumo brasileiro de fertilizantes é de cerca de 40 milhões de toneladas, dos quais 80% são frutos de importação, num mercado de quase 10 bilhões de dólares. Qualquer comprometimento de fornecimento de insumos haverá significativo prejuízo para cerca de 30% do PIB brasileiro. O PIB do setor agropecuário gira em torno de dois trilhões de reais. 
Relevância: Um plano estratégico e de longo prazo é extremamente importante para reverter o quadro de dependência externa de insumos para fertilizantes. O grupo de trabalho interministerial constituído para o desenvolvimento do Plano Nacional de Fertilizantes (Decreto 10.605/2021) possui como propósito definir ações que contribuam para a superação da dependência tecnológica no setor de fertilizantes e para o aumento da produção e do abastecimento de insumos e tecnologias de fertilizantes para a produção agropecuária brasileira. É importante o acompanhamento pelos órgãos de controle para que as proposições decorrentes desse trabalho resultem em ações efetivas em prol do setor agropecuário. 
Retorno ou benefício esperado: Contribuir nos processos de elaboração, aprovação e publicação do Plano Nacional de Fertilizantes. Consequentemente, reduzir a dependência externa dos insumos dos fertilizantes, mitigar os efeitos danosos ao meio ambiente pelo uso de produtos de melhor qualidade, aumentar a eficiência agronômica e prover maior competitividade a agropecuária brasileira.
10.	Ressalte-se que, em março deste ano, foi editado Decreto 10.991/2022 instituindo oficialmente o Plano Nacional de Fertilizantes 2022-2050 e o Conselho Nacional de Fertilizantes e Nutrição de Plantas (Confert) . Essa norma estabeleceu como objetivos estratégicos do PNF (art. 3º) :
Art. 3º São objetivos estratégicos do PNF 2022-2050: 
I - estimular a pesquisa, a exploração e a transformação mineral;
II - contribuir para a construção de um ambiente de negócios estável e duradouro no País e para a atração de investimentos na exploração, na transformação, no desenvolvimento e na distribuição de fertilizantes;
III - contribuir na planificação para o investimento e a otimização de infraestrutura e logística, com vistas a atrair investimentos para a distribuição de fertilizantes no País;
IV - monitorar e avaliar o cenário tributário dos fertilizantes e promover ações destinadas ao tratamento equânime de produtos nacionais e importados;
V - desenvolver um modelo eficiente de governança para a consecução dos seus objetivos estratégicos e das suas metas;
VI - estimular um ambiente constante de negociação institucional entre as unidades federativas e os países com os quais o Brasil tenha relações comerciais que envolvam fertilizantes;
VII - estimular a capacitação de recursos humanos para atuar nas áreas de pesquisa, desenvolvimento, mineração, produção, transformação e em outras relacionadas à nutrição de plantas;
VIII - estimular a adoção de boas práticas de produção de fertilizantes e na exploração sustentável do ecossistema;
IX - estimular a divulgação ampla dos conceitos científicos do PNF 2022-2050, a fim de promover a oferta sustentável e competitiva de fertilizantes e insumos para nutrição de plantas;
X - desenvolver modelos de adesão da indústria de insumos para nutrição de plantas às estratégias de sustentabilidade ambiental e social;
XI - estimular o ambiente de inovação para produtos e tecnologias, com vistas ao desenvolvimento de novas fontes de insumos para nutrição de plantas, de maneira competitiva e sustentável; e
XII - avaliar os cenários internacionais de exploração mineral, de oferta de matéria-prima e de fertilizantes acabados, com vistas à integração da produção brasileira no mercado global.
11.	A criação do PNF pode ser considerada uma boa prática visando reduzir a dependência externa das matérias primas utilizadas nas formulações dos fertilizantes. O TCU está acompanhamento a evolução das ações visando à implantação desse plano por meio da fiscalização em curso no âmbito do TC Processo 044.686/2021-8.
12.	Sobre os fatos trazidos nesta SCN, de supostas práticas abusivas das empresas importadoras de fertilizantes, cabem os seguintes comentários.
13.	A Constituição Federal de 1988 (CF) apresenta capítulo dedicado aos Princípios Gerais da Atividade Econômica (artigos 170 e seguintes da Constituição Federal) . Neste, insere-se a livre concorrência como um dos fundamentos basilares e determina a repressão ao abuso do poder econômico que vise eliminar a concorrência, dominar mercados e aumentar arbitrariamente os lucros. 
14.	O inciso IV desse art. 170 trata do princípio da livre concorrência, que se baseia no pressuposto de que a concorrência não pode ser restringida ou subvertida por agentes econômicos com poder de mercado. Nesse sentido, é dever do Estado zelar para que as organizações com poder de mercado não abusem deste poder de forma a prejudicar a livre concorrência. 
15.	A defesa da concorrência garante que o processo de busca por diferenciação seja passível de ser empreendido por qualquer agente econômico que tiver capacidade para tanto; e que os lucros excepcionais sejam obtidos de forma salutar, por meio de inovação e outros fatores socialmente desejáveis, e não por restrição artificial à capacidade dos demais agentes econômicos. 
16.	Para apurar os fatos trazidos nesta SCN seria necessário apurar se o grupo de empresas importadoras possuem poder de mercado, o que demandaria análise complexa, que parte da existência de posição dominante, mas envolve ainda a investigação, de outras variáveis, tais como a existência de barreiras à entrada de outras empresas nesse mercado, a possibilidade de importações ou ainda a efetividade de competição entre a as empresas que têm posição dominante e seus concorrentes. Mesmo possuído poder de mercado não necessariamente é considerado abuso econômico ou infração à ordem econômica, o que reforça a complexidade do tema.
17.	O artigo 173, §4º, da CF prevê punição para os atos praticados contra a ordem econômica. Para o cumprimento destas regras constitucionais, a Lei 12.529/11 criou uma estrutura institucional capaz de fiscalizar a ordem econômica e impedir as práticas anticoncorrenciais ou abusivas.
18.	Esta é a atual Lei de Defesa da Concorrência. Sua finalidade é a de prevenir e reprimir as infrações contra a ordem econômica baseada na liberdade de iniciativa e livre concorrência. Também reestrutura o Sistema Brasileiro de Defesa da Concorrência (SBDC) , definindo seus órgãos integrantes e suas competências dentro do contexto da defesa da concorrência. Entre outros pontos, esta Lei estabelece a forma de implementação da política de concorrência no país, dispondo sobre a competência dos órgãos encarregados de zelar pela prevenção e repressão de abusos do poder econômico.
19.	De acordo com o artigo 36 da Lei 12.529/11, uma conduta é considerada infração à ordem econômica quando sua adoção tem por objeto ou possa acarretar os seguintes efeitos, ainda que só potencialmente: limitar, falsear ou de qualquer forma prejudicar a livre concorrência; aumentar arbitrariamente os lucros do agente econômico; dominar mercado relevante de bens ou serviços; ou quando tal conduta significar que o agente econômico está exercendo seu poder de mercado de forma abusiva.
20.	Ainda esse artigo elenca algumas condutas que podem caracterizar infração à ordem econômica, na medida em que tenham por objeto ou possam produzir efeitos anticoncorrenciais (§3°) . Esse dispositivo estabelece uma lista exemplificativa e não exaustiva de condutas que têm a possibilidade de causar danos à concorrência, tais como: cartel; cartel internacional; cartel em licitações; influência de conduta uniforme; preços predatórios; fixação de preços de revenda; restrições territoriais e de base de clientes; acordos de exclusividade; venda casada; abuso de posição dominante; recusa de contratar; criação de dificuldades ao concorrente.
21.	Especificamente, o §3º, V, do art. 36 dispõe que configura infração à ordem econômica impedir o acesso de concorrente às fontes de insumo, matérias primas, equipamentos ou tecnologia, bem como aos canais de distribuição. Ou seja, caso haja a comprovação de que as empresas importadoras de insumos para fertilizantes estejam impedindo o acesso de empresas a esses insumos e, consequentemente, prejudicando a livre concorrência, pode ser o caso de infração à ordem econômica, passível de punição conforme previsto na legislação. Inclusive pode ser o caso de cartel por prática concertada entre as empresas importadoras para fixar preços e aumentar lucros.
22.	Além disso, a atual Lei de Defesa da Concorrência reestrutura o Sistema Brasileiro de Defesa da Concorrência (SBDC) , definindo seus órgãos integrantes, Conselho Administrativo de Defesa Econômica (Cade) e a extinta Secretaria de Acompanhamento Econômico do Ministério da Fazenda (Seae) (art. 3º) , e suas competências dentro do contexto da defesa da concorrência. 
23.	O Cade, considerada autoridade de defesa da concorrência, passou a ser responsável por instruir processos de apuração de infrações à ordem econômica, assim como os processos de análise de atos de concentração. Sua responsabilidade é julgar e punir administrativamente em instância única pessoas físicas e jurídicas que pratiquem infrações à ordem econômica, não havendo recurso para outro órgão, além de analisar atos de concentração, de modo a evitar excessiva concentração que possa afetar negativamente o aspecto competitivo de determinado mercado.
24.	Ainda segundo essa norma, cabe ao Cade ações contra a infração da ordem econômica em decorrência de aumento arbitrário dos lucros, exercício abusivo da posição dominante, bem como de acordo, combinação, manipulação ou ajuste, com participação do concorrente, dos preços dos bens ou serviços ofertados individualmente, da produção ou da comercialização de quantidade restrita ou limitada de bens (art. 36) .
25.	O Cade é composto por três órgãos: Tribunal Administrativo de Defesa Econômica (Tribunal) , Superintendência-Geral (SG) e o Departamento de Estudos Econômicos (DEE) . A autarquia também possui unidades que prestam apoio às suas atividades: Procuradoria Federal Especializada junto ao Cade (ProCade) e Diretoria Administrativa (DA) .
26.	De acordo com o art. 10 do Regimento Interno da autarquia, é competência da SG, entre outras: zelar pelo cumprimento da Lei 12.529/2011, monitorando e acompanhando as práticas de mercado; acompanhar, permanentemente, as atividades e práticas comerciais de pessoas físicas ou jurídicas que detiverem posição dominante em mercado relevante de bens ou serviços, para prevenir infrações da ordem econômica; instaurar e instruir processo administrativo para imposição de sanções administrativas por infrações à ordem econômica, procedimento para apuração de ato de concentração, processo administrativo para análise de ato de concentração econômica e processo administrativo para imposição de sanções processuais incidentais instaurados para prevenção, apuração ou repressão de infrações à ordem econômica; adotar medidas preventivas que conduzam à cessação de prática que constitua infração da ordem econômica, fixando prazo para seu cumprimento e o valor da multa diária a ser aplicada, no caso de descumprimento.
27.	Portanto, o objeto da fiscalização requerida pela comissão do Congresso Nacional está dentro das atribuições do Cade e extrapolam as competências do TCU previstas no artigo 1º da Lei 8.443/92. O Tribunal já firmou entendimento nesse sentido, conforme exemplificam os seguintes enunciados:
Voto Condutor do Acórdão 97/2015-TCU-Plenário (relator: Ministro José Mucio Monteiro) :
5. Percebe-se, na legislação, que a essência da função institucional desta Casa é a defesa do erário federal mediante a avaliação da conduta de agentes responsáveis por recursos públicos, com a apuração de eventuais prejuízos e descumprimento de normas. 
6. Por outro lado, o caso em questão refere-se, exclusivamente, a atividades de empresas privadas que praticam o dito "marketing multinível" (tais como Herbalife, Amway, TelexFree e BBom) e ao possível cometimento de crime contra a economia popular, de sonegação fiscal e de lavagem de dinheiro. Nenhuma das hipóteses apresentadas relacionam-se com as atribuições deste Tribunal.
Voto Condutor do Acórdão 2839/2020-TCU-Plenário (relator: Ministro Bruno Dantas) 
... não é competência deste Tribunal fiscalizar atos que dizem respeito diretamente a infrações contra a livre concorrência. Nesses casos, a atuação do TCU é de segunda ordem, incidindo sobre a regularidade dos atos do Conselho Administrativo de Defesa Econômica. 
28.	Existem, no entanto, entendimentos no sentido de que é competência também do TCU, e não somente do Cade, como em casos de cartéis em licitações públicas envolvendo jurisdicionados desta Corte, conforme ilustra o seguinte trecho do voto condutor do Acórdão 2531/2021-TCU-Plenário (relator: Ministro Vital do Rego) : "...a competência deste Tribunal de Contas, no presente caso concreto, é atraída pelo emprego de recursos de entidade a ele jurisdicionada e não pela eventual ocorrência de infração à ordem econômica". No caso desta SCN, não há envolvimento de jurisdicionado deste Tribunal, sendo competência exclusiva daquela autarquia.
29.	Assim, a apuração dos fatos trazidos pela comissão do Câmara dos Deputados, como a possível formação de cartel, aumento de lucro e retenção de fertilizantes nos portos, é atribuição exclusiva do Cade, não cabendo a atuação deste Tribunal.
CONCLUSÃO 
30.	Do exposto, considerando a impossibilidade de atendimento à solicitação do Congresso Nacional por refugir à competência constitucional ou legal do Tribunal, nos termos do artigo 17, §1º, inciso I, da Resolução-TCU 215/2008, conhecer da presente solicitação e comunicar os interessados sobre a impossibilidade da realização da fiscalização requerida.
31.	Também, cabe incluir cópia da deliberação que vier a ser adotada neste processo ao TC Processo 044.686/2021-8 (acompanhamento do Programa Nacional de Fertilizantes) , conforme determina o art. 14, inciso V, da Resolução-TCU 215/2008, para facilitar o cumprimento do disposto no § 3º do art. 17 dessa Resolução.
PROPOSTA DE ENCAMINHAMENTO
32.	Diante do exposto, submete-se à consideração superior a presente solicitação do Congresso Nacional, formulada pelo presidente da Comissão de Agricultura, Pecuária, Abastecimento e Desenvolvimento Rural da Câmara dos Deputados, com a seguinte proposta:  
a) conhecer da presente solicitação, por estarem preenchidos os requisitos de admissibilidade previstos nos artigos 38, inciso I, da Lei 8.443/1992, 232, inciso III, do Regimento Interno do TCU e 4º, inciso I, alínea 'b', da Resolução-TCU 215/2008; 
b) informar ao Exmo. presidente da Comissão de Agricultura, Pecuária, Abastecimento e Desenvolvimento Rural da Câmara dos Deputados e ao Exmo. Sr. Deputado Federal Domingo Sávio, signatário da Proposta de Fiscalização e Controle 19/2022, que não é competência do Tribunal de Contas da União fiscalizar atos que dizem respeito diretamente a infração da ordem econômica, cabendo tal atribuição ao Conselho Administrativo de Defesa Econômica, conforme dispõe o artigo 9º, II, c/c o artigo 36 da Lei 12.529/2011;
c) juntar cópia da deliberação que vier a ser adotada neste processo ao TC Processo 044.686/2021-8 (acompanhamento do Programa Nacional de Fertilizantes) , conforme determina o art. 14, inciso V, da Resolução-TCU 215/2008;
d) comunicar à Comissão de Agricultura, Pecuária, Abastecimento e Desenvolvimento Rural da Câmara dos Deputados da deliberação que vier a ser adotada, nos termos do artigo 19 da Resolução-TCU 215/2008;
e) encerrar os autos, nos termos do art. 169, V, do Regimento Interno do TCU."
É o relatório.

não há.

Não atuou.

SOLICITAÇÃO DO CONGRESSO NACIONAL. COMISSÃO DE AGRICULTURA, PECUÁRIA, ABASTECIMENTO E DESENVOLVIMENTO RURAL (CAPADR) DA CÂMARA DOS DEPUTADOS. PROPOSTA DE FISCALIZAÇÃO E CONTROLE. POSSÍVEL INFRAÇÃO DA ORDEM ECONÔMICA MEDIANTE A FORMAÇÃO DE CARTEL. ATRIBUIÇÃO EXCLUSIVA DO CONSELHO ADMINISTRATIVO DE DEFESA ECONÔMICA. CONHECIMENTO. COMUNICAÇÕES. ENCERRAMENTO.

SOLICITAÇÃO DO CONGRESSO NACIONAL (SCN)

Secretaria de Controle Externo da Agricultura e do Meio Ambiente (SecexAgroambiental).

A Comissão de Agricultura, Pecuária, Abastecimento e Desenvolvimento Rural da Câmara dos Deputados (CAPADR/CD) requereu a esta Corte, com base na proposta de fiscalização e controle (PFC) 19/2022, a realização de fiscalização "acerca do significativo aumento de preços de fertilizantes e insumos agrícolas com fortes indícios de prática de cartel, e graves prejuízos aos produtores rurais, à economia nacional e aos consumidores em geral"[footnoteRef:2]. [2:  Peça 3, p. 1.] 
A justificativa da PFC 19/2022 expôs o seguinte contexto[footnoteRef:3]: [3:  Peça 3, p. 2.] 
"Nos últimos meses, tem-se observado no mercado nacional drástica elevação no preço de variados insumos agrícolas, em especial de fertilizantes. 
Os ofertantes alegam que os efeitos ainda em curso do colapso das cadeias globais de suprimentos decorrente da pandemia do coronavírus, a elevação do custo do frete marítimo, o desarranjo na disponibilidade de contêineres e o conflito bélico entre Rússia e Ucrânia motivam a escassez mundial desses produtos e que esse cenário é agravado pela desvalorização da moeda nacional frente à moeda norte-americana. 
Os demandantes de fertilizantes e demais insumos agrícolas espantam-se com a magnitude da elevação de preços, que, em alguns casos, duplicaram ou triplicaram. O receio é de que o cenário de escassez antes mencionado esteja dando lugar a práticas abusivas, como a de formação de cartel, com o objetivo de elevação dos ganhos econômicos. 
Toda a sociedade brasileira é prejudicada, desde os produtores rurais, pela elevação significativa de custos, seja a população em geral, que terá que conviver com preços mais elevados dos produtos que consome. 
Para que essa situação seja devidamente investigada, apresento a presente proposta de fiscalização e controle a ser exercita pela Comissão de Agricultura, Pecuária, Abastecimento e Desenvolvimento Rural."
II
A comissão da Câmara dos Deputados solicitou ao TCU, "com o apoio da Polícia Federal e do Conselho Administrativo de Defesa Econômica, a realização de fiscalização buscando averiguar se estão ocorrendo as práticas de formação de cartel e manipulação de preços dos fertilizantes"[footnoteRef:4]. [4:  Peça 4, p. 4.] 
A denominada Lei de Liberdade Econômica (Lei 13.874/2019) estabeleceu que são direitos de toda pessoa, natural ou jurídica, essenciais para o desenvolvimento e o crescimento econômicos do País, definir livremente, em mercados não regulados, o preço de produtos e de serviços como consequência de alterações da oferta e da demanda (art. 3º, caput e III) . 
Não obstante, a mesma lei consigna que esse direito não se aplica à legislação de defesa da concorrência, espaço de atuação do Conselho Administrativo de Defesa Econômica (Cade) , aos direitos do consumidor e às demais disposições protegidas por lei federal (art. 3º, §2º, II) .
O Sistema Brasileiro de Defesa da Concorrência (SBDC) foi estruturado pela Lei 12.529/2011, que dispôs sobre a prevenção e a repressão às infrações contra a ordem econômica, orientada pelos ditames constitucionais de liberdade de iniciativa, livre concorrência, função social da propriedade, defesa dos consumidores e repressão ao abuso do poder econômico (art. 1º) . Integra o referido sistema o Cade e a Secretaria de Acompanhamento Econômico do Ministério da Economia (art. 3º) .
A autarquia exerce competências relevantes na manutenção de ambiente concorrencial adequado, exercendo três funções principais: i) preventiva, quando analisa e posteriormente decide sobre as fusões, aquisições de controle, incorporações e outros atos de concentração econômica entre grandes empresas que possam colocar em risco a livre concorrência; ii) repressiva, quando investiga, em todo o território nacional, cartéis e outras condutas nocivas à livre concorrência; e iii) educativa, quando instrui o público em geral sobre as diversas condutas que possam prejudicar a livre concorrência ou quando incentiva e estimula estudos e pesquisas acadêmicas sobre o tema, entre outros[footnoteRef:5]. [5:  https://www.gov.br/pt-br/orgaos/conselho-administrativo-de-defesa-economica.] 
De acordo com a Secretaria de Controle Externo da Agricultura e do Meio Ambiente (SecexAgroambiental) , responsável pela instrução do processo, para atender à Câmara dos Deputados, "seria necessário apurar se o grupo de empresas importadoras possui poder de mercado, o que demandaria análise complexa, que parte da existência de posição dominante, mas envolve ainda a investigação, de outras variáveis, tais como a existência de barreiras à entrada de outras empresas nesse mercado, a possibilidade de importações ou ainda a efetividade de competição entre as empresas que têm posição dominante e seus concorrentes"[footnoteRef:6]. [6:  Peça 10, p. 3.] 
A complexidade da matéria não constituiria impedimento para atuação desta Corte, mas fator que demandaria análise quanto à melhor forma de atender à demanda do Congresso Nacional. No entanto, este Tribunal, de fato, não possui prerrogativa legal para coletar informações e indagar às empresas privadas desse setor a respeito de sua atuação.
Nesse sentido, a matéria é atinente à atuação do Cade, autoridade de defesa da concorrência, como ressaltado pela unidade instrutiva:
"26. De acordo com o art. 10 do Regimento Interno da autarquia, é competência da SG [Superintendência-Geral do Cade], entre outras: zelar pelo cumprimento da Lei 12.529/2011, monitorando e acompanhando as práticas de mercado; acompanhar, permanentemente, as atividades e práticas comerciais de pessoas físicas ou jurídicas que detiverem posição dominante em mercado relevante de bens ou serviços, para prevenir infrações da ordem econômica; instaurar e instruir processo administrativo para imposição de sanções administrativas por infrações à ordem econômica, procedimento para apuração de ato de concentração, processo administrativo para análise de ato de concentração econômica e processo administrativo para imposição de sanções processuais incidentais instaurados para prevenção, apuração ou repressão de infrações à ordem econômica; adotar medidas preventivas que conduzam à cessação de prática que constitua infração da ordem econômica, fixando prazo para seu cumprimento e o valor da multa diária a ser aplicada, no caso de descumprimento.
27. Portanto, o objeto da fiscalização requerida pela comissão do Congresso Nacional está dentro das atribuições do Cade e extrapolam as competências do TCU previstas no artigo 1º da Lei 8.443/92. O Tribunal já firmou entendimento nesse sentido, conforme exemplificam os seguintes enunciados:
'Voto Condutor do Acórdão 97/2015-TCU-Plenário (relator: Ministro José Mucio Monteiro) :
5. Percebe-se, na legislação, que a essência da função institucional desta Casa é a defesa do erário federal mediante a avaliação da conduta de agentes responsáveis por recursos públicos, com a apuração de eventuais prejuízos e descumprimento de normas. 
6. Por outro lado, o caso em questão refere-se, exclusivamente, a atividades de empresas privadas que praticam o dito 'marketing multinível' (tais como Herbalife, Amway, TelexFree e BBom) e ao possível cometimento de crime contra a economia popular, de sonegação fiscal e de lavagem de dinheiro. Nenhuma das hipóteses apresentadas relacionam-se com as atribuições deste Tribunal.'
'Voto Condutor do Acórdão 2839/2020-TCU-Plenário (relator: Ministro Bruno Dantas) 
... não é competência deste Tribunal fiscalizar atos que dizem respeito diretamente a infrações contra a livre concorrência. Nesses casos, a atuação do TCU é de segunda ordem, incidindo sobre a regularidade dos atos do Conselho Administrativo de Defesa Econômica.'
28. Existem, no entanto, entendimentos no sentido de que é competência também do TCU, e não somente do Cade, como em casos de cartéis em licitações públicas envolvendo jurisdicionados desta Corte, conforme ilustra o seguinte trecho do voto condutor do Acórdão 2531/2021-TCU-Plenário (relator: Ministro Vital do Rego) : '...a competência deste Tribunal de Contas, no presente caso concreto, é atraída pelo emprego de recursos de entidade a ele jurisdicionada e não pela eventual ocorrência de infração à ordem econômica'. No caso desta SCN, não há envolvimento de jurisdicionado deste Tribunal, sendo competência exclusiva daquela autarquia.
29. Assim, a apuração dos fatos trazidos pela comissão do Câmara dos Deputados, como a possível formação de cartel, aumento de lucro e retenção de fertilizantes nos portos, é atribuição exclusiva do Cade, não cabendo a atuação deste Tribunal."
A SecexAgroambiental destacou que este Tribunal vem realizando fiscalização, na modalidade acompanhamento, ainda não apreciada, tendo como objeto o processo de elaboração, aprovação e implementação do Plano Nacional de Fertilizantes, atualmente a cargo de grupo de trabalho interministerial designado pelo Decreto 10.605/2021 e coordenado pela Secretaria Especial de Assuntos Estratégicos da Presidência da República (TC Processo 044.686/2021-8, sob relatoria do ministro-substituto Marcos Bemquerer) .
Diante do exposto, voto pela aprovação do acórdão que ora submeto à apreciação deste Colegiado.
TCU, Sala das Sessões, em 28 de setembro de 2022.
Weder de Oliveira
Relator